臺灣高等法院刑事判決　　　　　　　 100年度上易字第2182號
上　訴　人　臺灣板橋地方法院檢察署檢察官
被　　　告　張家維
選任辯護人　蕭顯忠律師
上列上訴人因被告賭博案件，不服臺灣板橋地方法院100年度易
字第1835號，中華民國100年8月18日第一審判決（起訴案號：臺
灣板橋地方法院檢察署100年度偵字第4849號），提起上訴，本
院判決如下：
    主  文
上訴駁回。
    理  由
一、公訴意旨略以：被告張家維意圖營利，基於供給賭博場所及
    聚眾賭博之犯意，自不詳時間起，自任組頭，在位於新北市
    三重區○○○街69號「五賢宮」廟前之公共場所，從事俗稱
    「六合彩」賭博，而聚集不特定多數人簽選號碼賭博財物。
    其「六合彩」之賭博方式，係以香港六合彩號碼下注，分為
    二組號碼（俗稱「二星」）、三組號碼（俗稱「三星」）、
    四組號碼（俗稱「四星」）3 種，賭客每簽選1 注需繳賭資
    新臺幣（下同）80元予被告，事後再以所簽選之號碼核對香
    港六合彩號碼所開出之號碼決定輸贏，如賭客簽中當期香港
    六合彩（每週二、四、六開獎）「二星」、「三星」、「四
    星」，則可分別向被告取得不詳金額之彩金，如未簽中，則
    所簽注賭金全歸被告所有。嗣於民國100年1月29日15時50分
    許，在上址為警查獲，並扣得紀錄簽單1張、計算紙2本、香
    港六合彩對獎單1張、計算機1台等物。因認被告涉犯刑法第
    266條第1項之公然賭博及同法第268條之意圖營利，供給賭
    博場所、聚眾賭博等罪嫌。
二、證據能力部分：
    按刑事訴訟法基於證據裁判主義及嚴格證明法則，明定得以
    作為認定犯罪事實存否之依據者，以有證據能力之證據為限
    。而「傳聞排除法則」中所謂被告以外之人於審判外之陳述
    無證據能力，係針對證據目的在於證明犯罪事實爭點（issu
    e on fact）之證據資格而言，若證據之目的僅係作為「彈
    劾證據憑信性或證明力」之用（issue on credibility），
    旨在減損待證事實之成立或質疑被告或證人陳述之憑信性者
    ，其目的並非直接作為證明犯罪事實成立存否之證據，則無
    傳聞排除法則之適用，此即英美法概念所稱「彈劾證據」（
    impeachment evidence），日本刑事訴訟法第328條亦已就
    此項「彈劾證據」予以明文規定，基於刑事訴訟發現真實及
    公平正義之功能，於我國刑事訴訟上亦應有其適用。故於審
    判期日證人所為陳述與審判外之陳述相異時，仍可提出該證
    人先前所為自我矛盾之陳述，用來減低其在審判時證言之證
    明力，此種作為彈劾證據使用之傳聞證據，因非用於認定犯
    罪事實之基礎，不受傳聞法則之拘束。因此，被告以外之人
    於審判外之言詞或書面陳述，雖不得以之直接作為證明犯罪
    事實存否之證據，但非不得以之作為彈劾證據，用來爭執或
    減損被告、證人或鑑定人陳述之證明力（最高法院98年度台
    上字第2079號、第2896號、第4029號判決意旨參照）。被告
    之選任辯護人雖於本院準備程序時主張證人A男審判外之陳
    述無證據無證據能力（見本院卷第18頁），惟參諸前開說明
    ，本件下列所引有關上揭被告以外之人於審判外之言詞及書
    面陳述，均非直接證明犯罪事實存否之證據，依上開判決意
    旨，皆不受證據能力規定及傳聞法則之限制，合先敘明。
三、按犯罪事實應依證據認定之，無證據不得認定其犯罪事實；
    又不能證明被告犯罪者，應諭知無罪之判決，刑事訴訟法第
    154 條第2 項、第301 條第1 項分別定有明文。次按所謂證
    據，係指足以認定被告確有犯罪行為之積極證據而言，該項
    證據自須適合於被告犯罪事實之認定，始得採為斷罪資料；
    苟積極證據不足為不利於被告事實之認定時，即應為有利於
    被告之認定，更不必有何有利之證據（最高法院29年上字第
    3105號、30年上字第816號判例參照）。又按事實之認定，
    應憑證據，如未能發現相當證據，或證據不足以證明，自不
    能以推測或擬制之方法，以為裁判基礎；且為刑事訴訟法上
    證明之資料，無論其為直接證據或間接證據，均須達於通常
    一般之人均不致於有所懷疑，而得確信其為真實之程度，始
    得據為有罪之認定，若其關於被告是否犯罪之證明未能達此
    程度，而有合理性懷疑之存在，致使無從形成有罪之確信，
    根據「罪證有疑，利於被告」之證據法則，即不得遽為不利
    於被告之認定（最高法院40年臺上字第86號、76年臺上字第
    4986號判例參照）。又以情況證據（即間接證據）斷罪時，
    尤須基於該證據在直接關係上所可證明之他項情況事實，本
    乎推理作用足以確證被告有罪，方為合法，不得徒憑主觀上
    之推想，將一般經驗有利被告之其他合理情況逕予排除，亦
    有最高法院32年上字第67號判例可資參照。
四、本件檢察官認定被告涉犯上揭賭博等罪嫌，無非以扣案之記
    錄數字單據2張、香港六合彩對獎單1張、計算紙2本、計算
    機1台等物，為其論據。訊據被告張家維堅決否認有何上揭
    賭博、意圖營利供給賭博場所及聚眾賭博等犯行（下稱賭博
    等犯行），辯稱：並未有簽賭六合彩之犯行，而被查扣記載
    數字之單據是有人向伊報明牌供伊去投注站購買公益彩券參
    考用，還沒去購買就被查獲了；另外伊也有擔任五賢宮總務
    ，會負責收取年度費用、點光明燈費用、補財運費用，收款
    之後會有紀錄，一些資料都是投注站拿回來研究號碼之資料
    等語。經查：
(一)被告於100年1月29日下午3時50分許，在新北市三重區○○
    ○街69號五賢宮廟前，為警扣得記錄數字之單據2張、香港
    六合彩對獎單各1張、計算紙2本、計算機1台之事實，已據
    被告坦認在卷，復有新北市政府警察局三重分局扣押筆錄、
    扣押物品目錄表各1份、扣案記錄數字之單據2張、六合彩對
    獎單1張等物在卷足稽，則此部分事實，應堪認定。惟僅以
    此是否即可據以推論被告涉有上揭賭博等犯行，應尚屬有疑
    。
(二)檢察官雖將扣案記錄數字之單據記載「謀x12.5x1000付」、
    「永x31x2480」（見偵卷第11頁）；及「水付12、30、21、
    37、42，2、3x0.5」（見偵卷第10頁）解讀為賭客『謀』簽
    注12.5注，且為每注簽注金為80元，可得簽賭金為1,000元
    、賭客『永』簽注31注，每注80元，可得簽賭金為2,480元
    ，賭客『水』選擇12、30、21、37、42等5號碼，利用該5號
    碼經組合簽注2星、3星各0.25注，可得賭客『水』共簽注2
    星2.5注、3星2.5注，而認扣案之單據係賭客向被告簽賭六
    合彩之帳冊。然本件證人即查獲被告之員警林昌盛於原審審
    理中係證稱：當時因為接獲檢舉人報案指稱新北市三重區○
    ○○街69號五賢宮前有人在賭博，並帶其到現場，其到場後
    看到被告站在旁邊，身上有1個包包，手上是空的，在被告
    前面有一張桌子，一群人圍在該處泡茶，桌上沒有簽單及錢
    ；當天到場沒有看見被告身旁之人拿錢或交付紙張給被告之
    動作；沒有看到他人向被告簽賭及被告用筆記錄在紙張上；
    靠近被告時也沒有聽到被告與他人在討論簽賭的事；其已經
    觀察2期，第1期的時候被告是去一下直接離開，本案查獲是
    第2期開獎時間等語（見原審卷第30頁至第34頁），顯見證
    人林昌盛循檢舉人之檢舉到場後，並未親見被告當場有收受
    簽單及討論簽賭事宜，亦未見聞被告將他人之簽賭記錄於紙
    張上之舉動，則扣案之單據究為被告經營六合彩簽賭之帳冊
    ？抑或與他人研究投注牌支之心得？甚或其他目的所為之數
    字記載？均屬可能，自難僅以該扣案記錄數字之單據與一般
    六合彩簽賭慣例所載簽賭「二星」、「三星」、「四星」雷
    同，即率以認定被告當時係在該處有上揭賭博等犯行。
(三)又證人即檢舉人A男（真實年籍、姓名詳卷）於原審證稱:被
    告平常在經營六合彩，有看過有人向被告簽六合彩，但其所
    說被告經營六合彩簽賭是以前的事，100年1月29日下午其帶
    員警前往五賢宮指認被告，當天未看到被告跟別人收牌，也
    未看到被告拿任何簽賭六合彩的東西；大約3、4年前曾在五
    賢宮向被告簽賭六合彩，最近這1、2年沒跟被告簽賭云云（
    見原審卷第45頁至第48頁），顯見證人A男並未曾見檢察官
    所稱簽單上記載之賭客「謀」、「永」、「水」之人向被告
    簽賭後，被告將簽賭資料記錄於扣案單據上之過程，已難認
    扣案記錄數字之單據與被告上揭被訴賭博等犯行間具有關連
    性，且因證人即檢舉人A男無從指證見聞他人向被告簽賭六
    合彩之時間，僅稱「是以前的事」云云，復無其他證據可佐
    證人即檢舉人A男所指稱被告有在該處為上揭賭博等犯行，
    則被告是否有公訴意旨所指自不詳時間起，自任組頭，在位
    於新北市三重區「五賢宮」廟前為上揭賭博等犯行，自屬有
    疑。再者，關於六合彩之簽注，究係由何人簽注？簽注金額
    多少？事關簽注之人中獎與否，及必須繳交多少簽賭金，經
    營六合彩簽賭站者對此等資料當應多有為詳盡且確實之紀錄
    ，然觀之卷附扣案記錄數字之單據，其左側記載諸如「大柱
    ×1600」、「錦×5440＋9328＝14768」、「依×＋4145」
    、「成×880」、「亮×1660」等語（見偵卷第11頁），縱
    如檢察官所稱將之解讀為賭客向被告簽賭之紀錄，然本件卷
    內並無檢察官所稱該等賭客之證述可供參照，且僅依上揭各
    該紀錄內容，亦無從查知各該綽號之人於何時簽賭、簽賭種
    類及號碼為何，實無法據此認定與上揭被告經起訴之賭博等
    犯行具有直接關連性，則該扣案記錄數字之單據是否係屬檢
    察官所指賭客簽賭六合彩之內容及帳冊，應尚屬有疑。另扣
    案之香港六合彩對獎單1張、計算紙2本、計算機1台等物，
    亦僅足證明被告持有香港六合彩簽賭之相關資料，況上揭物
    品在一般報攤、書店皆有販售而可輕易購得，且香港六合彩
    對獎單、計算紙及計算機亦並非經營簽賭六合彩之組頭始能
    擁有，是本件既無其他證據足以證明被告確係經營六合彩簽
    賭之組頭，亦無證據證明被告於當日有在上揭處所提供賭客
    簽賭六合彩之事實，自不能以推測或擬制之方法，僅依扣得
    上開記錄數字之單據及扣案物，而遽認被告涉有上揭檢察官
    所指賭博等犯行。
(四)末按，事實審法院對於證據之取捨，依法雖有自由判斷之權
    ，然積極證據不足證明犯罪事實時，被告之抗辯或反證縱屬
    虛偽，仍不能以此作為積極證據應予採信之理由，最高法院
    30年上字第482號著有判例可資參照。準此，被告否認犯罪
    事實所持辯解縱使不能成立，除非有確實證據足以證明對於
    被告犯罪已無合理之懷疑外，不能遽為有罪之認定；又刑事
    訴訟法規定被告有緘默權，被告基於不自證己罪原則，既無
    供述之義務，亦不負自證清白之責任，不能僅因被告未能提
    出證據資料證明其無罪，即率以認定其有罪。本件被告於偵
    查、原審及本院審理中固均辯稱：扣案單據係記錄伊擔任五
    賢宮總務(財務長)向五賢宮委員收取年度費用、點光明燈費
    用、補財運費用之紀錄，及運送廢五金的錢云云，然證人楊
    美純於原審審理中證述：其不清楚紙張上記載之「純」是否
    係指其本人，亦不清楚「60.5×4848」之意思，但其是五賢
    宮廟裡的委員，在被告擔任總務期間曾交付被告五賢宮之委
    員費，及點光明燈、買金紙的錢，是一次給付給被告等語（
    見原審卷第33頁至第35頁），則依證人楊美純所為證述內容
    以觀，顯無從證明被告前揭辯解係屬可採，惟如上所述，被
    告並無自證己罪之義務，在無積極證據足以證明被告有檢察
    官所指之賭博等犯行之情形下，尚難僅以被告前開供述不可
    採，而推認被告確檢察官所指之上揭賭博等犯行。
五、檢察官上訴意旨略以：(一)觀諸前開扣案紙張所示內容（見偵
    查卷第10頁），多為4組或5組阿拉伯數字一列，每列數字末
    端並有「2、3」、「2、3、4」符號之記載，參諸一般六合
    彩簽賭慣例，所載顯為簽賭「二星」、「三星」、「四星」
    ，並載有「2 3（直式）×0.5」、「2 3（直式）×0.25 」
    、「2 3 4（直式）×1」、「2 3 4（直式）×2」、「半車
    」，即「二、三星彩金0.5倍計算」、「二、三星彩金0.25
    倍計算」、「二、三、四星彩三金1倍計算」、「二、三、
    四星彩金2倍計算」之六合彩簽注術語記錄，是扣案之紙張
    應為賭客下注簽賭六合彩之簽單無訛，原判決未審酌六合彩
    簽賭慣用之數字記載方式，遽認扣案紙張非六合彩下注簽單
    ，容有未洽。(二)又上揭扣得之六合彩簽注記錄數字單據2張
    ，係證人即員警陳昌盛因證人即檢舉A男之檢舉，始前往本
    案查獲之現場，且查獲前已經觀察被告於2期之六合彩開獎
    時間會到查獲現場五賢宮，被告去的時間都是下午4點到6點
    左右，查獲當天所查扣的紙張上有寫「港」、「半車」、「
    水」、「南」、「付」的字，應係他人向被告簽賭之意，而
    「半車」就是香港六合彩賭金簽一半之意，「付」則表示簽
    賭之人已付清賭金，因認當場扣得之記錄單即為賭客下注簽
    賭六合彩之物證乙節，業經證人即查獲員警陳昌盛於審理中
    證述明確，且證人即檢舉人A男亦於審理時證稱：被告是在
    經營六合彩之簽賭，是對香港的六合彩號碼，可以簽2星、3
    星、4星，被告平常都會到五賢宮收牌，因為之前伊有跟被
    告簽過六合彩，所以確認查獲當天被告亦係到五賢宮收牌等
    語明確，是被告所犯賭博罪之犯行明甚，原審未詳予細究，
    逕為無罪之判決，亦有未合等語。惟查，證人陳昌盛、A男
    2人均未能明確證稱被告於為警查獲當日確有上揭賭博等犯
    行，且僅以該扣案記錄數字之單據與一般六合彩簽賭慣例所
    載簽賭「二星」、「三星」、「四星」雷同，即認定係屬簽
    賭六合彩之內容及帳冊，應尚屬有疑等情，已業如上述，又
    因當日前往查緝之員警並未當場查獲向被告簽賭六合彩之賭
    客，且檢察官亦未舉證證明該記錄單上所稱之賭客之人是否
    真係向被告簽賭之賭客，則被告當日是否真有接受其他賭客
    簽賭六合彩之情，即屬可疑，是檢察官僅以上揭證據即認定
    被告接受不特定賭客下注之情，應屬臆測之詞。此外，本院
    復查無其他積極證據足認被告有檢察官指稱之上開賭博等犯
    行，揆諸上揭法條及判例之說明，原審為被告無罪之諭知，
    核無不當，應予維持。檢察官上訴意旨，係就原審依職權為
    證據取捨及心證形成之事項，反覆爭執，復未就其主張另提
    出積極證據以實其說，其主張並無可採，是檢察官上訴為無
    理由，應予駁回。
據上論斷，應依刑事訴訟法第368條，判決如主文。
本案經檢察官莊俊仁到庭執行職務。
中    華    民    國   100    年    11    月    22    日
                  刑事第二十庭審判長法  官  楊力進
                                    法  官  詹駿鴻
                                    法  官  王世華
以上正本證明與原本無異。
不得上訴。
                                    書記官  周恩寧
中    華    民    國   100    年    11    月    22    日